臺灣高等法院臺中分院民事判決　　　　　 95年度上字第364號
上　訴　人　有限責任苗栗縣泰安鄉原住民建築勞動合作社
法定代理人　甲○○
訴訟代理人　林富華律師
被上訴人　　苗栗縣政府
法定代理人　乙○○
訴訟代理人　張智宏律師
上列當事人間給付承攬報酬事件，上訴人對於中華民國95年9月
27日臺灣苗栗地方法院95年度訴字第58號第一審判決提起上訴，
本院於民國96年1月24日辯論終結，玆判決如下：
    主  文
上訴駁回。
第二審訴訟費用由上訴人負擔。
    事實及理由
一、上訴人主張：兩造於民國（下同）93年7月12日簽訂「苗栗
    縣政府委託打撈漂流木契約書」（以下稱系爭契約），由被
    上訴人委託上訴人打撈大安溪（自象鼻大橋至白布帆大橋止
    ，以縣界為界）漂流木，約定打撈及搬運期間自93年7月12
    日起至93年8月2日止，原系爭契約第三條約定：「乙方（即
    上訴人，下同）打撈漂流木應集中於安全地點，…打撈峻事
    報請甲方（即被上訴人，下同）查定總價金並繳交政府分收
    漂流木價金30％，…未依規定申請者依違反本契約之規定罰
    鍰新臺幣（下同）3萬元並將打撈之漂流木沒入，歸甲方所
    有。」惟被上訴人嗣後告知上訴人打撈之漂流木欲更改採招
    標方式為之，上訴人乃配合被上訴人之招標行政，將系爭契
    約交還予被上訴人修訂第三條內容為：「(一)打撈漂流木期間
    所需工資、木材保管、機具、土場租金或其他相關費用概由
    乙方負責。其漂流木標售金額，甲方得30％，乙方得70％。
    (二)乙方打撈之漂流木應集中於安全地點，並由甲方指定地點
    堆放（地點：泰安鄉士林村河堤旁）分批填具申請書及切結
    保管書報經甲方派員查驗，並烙查驗印，打撈竣事報請甲方
    查定木材總價金並辦理公開標售，乙方得不受資格限制參加
    投標，若由乙方得標按得標金額繳交30％價金予甲方，並俟
    核發許可及打放行驗印後始可搬運，沿途應接受甲方及警方
    或檢查哨之檢查，未依規定申請者依違反本契約之規定罰鍰
    3萬元並將打撈之漂流木沒入，歸甲方所有。(三)打撈漂流木
    期間至點交完畢止，乙方應負保管漂流木之責任，若有短少
    應按實際木材價金賠償甲方損失。」（下稱系爭修訂條款）
    上訴人完成打撈作業後，原可領取打撈工資1480萬0227元及
    查封部分7萬5929元，然因被上訴人認上訴人保管之漂流木
    數量短少147.923立方米，以每立方米1萬7419元計算，換算
    其價格為257萬6670元，而將該價格全數扣除，上訴人因此
    僅領得打撈工資1229萬9486元。惟系爭修訂條款未經兩造協
    商，且兩造簽訂系爭契約時，並未論及漂流木若有短少等相
    關事宜，被上訴人就漂流木短少數量亦未會同上訴人複驗，
    短少數量有待商榷，被上訴人自不得片面將上訴人應得工資
    扣款。又系爭契約係由被上訴人以優勢、上位之姿態預擬條
    款，系爭修正條款第三條(三)規定，使無須負擔任何成本之被
    上訴人得向上訴人請求損失木材之全部價值，完全無視於上
    訴人已付出之打撈、機具、土場租金等成本，顯失公平，依
    民法第二百四十七條之一第一項第二款或第四款規定，應認
    該部分約定為無效。縱認系爭修正條款有效，解釋上亦應以
    被上訴人損失之利益即木材價值之30%計算短少賠償金，而
    非以木材價值100%計算賠償金，故被上訴人僅能扣款77萬30
    01元，應再給付上訴人180萬3669元。若認契約真義即係以
    木材價值100%計算短少賠償金，核其性質係損害賠償總額之
    預定，屬違約金之性質，而其約定計算方法與被上訴人實際
    損害相差懸殊，依民法第二百五十二條規定，得由法院予以
    酌減等情，爰依承攬契約之法律關係，求為命：被上訴人應
    給付上訴人180萬3669元，及自起訴狀繕本送達翌日起至清
    償日止，按年利率5%計算利息之判決。
二、被上訴人則以：系爭修訂條款係兩造討論商洽後修正成立，
    且上訴人事後持收據向被上訴人請領款項時，收據下方已同
    時載明系爭修訂條款之內容及計算工資明細，而由上訴人簽
    收未表示異議。上訴人於本件起訴前曾向被上訴人提出「陳
    情書」及向內政部提出「訴願書」，均未曾就短少數量有所
    爭執，其嗣後再予爭執，即不可採。系爭修訂條款文義，已
    明白揭示上訴人應就其短少部分，按實際木材之價金賠償被
    上訴人之損失，而非依被上訴人所應得之利益賠償之，契約
    文義既已明確規範，自無解釋當事人真意之必要。系爭契約
    之性質非附合契約，其目的除符合公開標售之規定外，且能
    加重上訴人保管責任，避免漂流木無端遺失造成國庫之損失
    等語，資為抗辯。
三、查，被上訴人為打撈72水災漂流木，於93年7月間委由上訴
    人打撈大安溪（自象鼻大橋至白布帆大橋止，以縣界為界）
    漂流木，兩造並簽訂系爭契約，上訴人打撈漂流木時應就打
    撈區域內，無論是否貴重木或雜木均應一律打撈，不得有選
    擇性打撈行為。系爭修訂條款係經兩造同意而修正，上訴人
    已完成打撈漂流木，並已於94年4月29日持收據向被上訴人
    領取漂流木工資1229萬9486元，然因上訴人保管之漂流木發
    生數量短少，致上訴人遭被上訴人扣款257萬6670元等事實
    ，為兩造所不爭執（見原審卷22、99、100頁，本院卷14頁
    ），並有契約書、收據附卷可稽（見原審卷11至13、34頁）
    ，堪信為真實。上訴人於本院主張，系爭條款修正時未經兩
    造協商訂立云云，惟為被上訴人所否認，而上訴人於原審就
    該事實已無爭執，於本院再予主張系爭條款修正未經兩造協
    商訂立，倘被上訴人當時有口頭先行告知賠償之標準，上訴
    人就短少賠償金100%核計，自不可能同意，甚或無異議等語
    ，已不可取。何況，系爭契約簽立過程，業據證人即系爭契
    約承辦人員張家禎到庭證稱：被上訴人於72水災後曾發布新
    聞稿，當時有上訴人、苗栗縣原住民同舟青年協會及苗栗縣
    義警大隊湖中隊卓蘭分隊共3家業者，表示有意承包打撈漂
    流木，遂由被上訴人協調為3個打撈區域，漂流木打撈起來
    後，原來約定是以被上訴人查定多少價值，但林務局表示要
    辦理公開招標，被上訴人將系爭修訂條款，以函通知包括上
    訴人之內之前揭3家業者，其等表示同意，始各將契約拿回
    修改等語（見原審卷21頁），上訴人對修正條文之內容、過
    程並不爭執（見原審卷22頁），復有苗栗縣政府93年8 月24
    日府農林字第0930088553號函在卷可稽（見原審卷32、33頁
    ），足認系爭修訂條款係經兩造協商後訂立，上訴人主張系
    爭修訂條款未經協商而訂立，不足採取。
四、按依照當事人一方預定用於同類契約之條款而訂定之契約，
    為加重他方當事人之責任，或為其他於他方當事人有重大不
    利益之約定，按其情形顯失公平者，該部分約定無效，固為
    民法第二百四十七條之一第二款、第四款所明定。惟88年4
    月21日民法債編增訂該條規定之立法理由，乃鑑於我國國情
    及工商發展之現況，經濟上強者所預定之契約條款，他方每
    無磋商變更之餘地，為使社會大眾普遍知法、守法，防止契
    約自由之濫用及維護交易之公平，而列舉四款有關他方當事
    人利害之約定，而為原則上之規定，明定「附合契約」之意
    義，及各款約定按其情形顯失公平時，其約定為無效。是所
    謂「加重他方當事人之責任」，應係指一方預定之契約條款
    ，為他方所不及知或無磋商變更之餘地而言，而所稱「按其
    情形顯失公平者」，則係指依契約本質所生之主要權利義務
    ，或按法律規定加以綜合判斷有顯失公平之情形而言（最高
    法院91年度台上字第2336號、94年度台上字第2340號判決意
    旨參照）。又所謂定型化契約應受衡平原則限制，係指締約
    之一方之契約條款已預先擬定，他方僅能依該條款訂立契約
    ，否則，即受不締約之不利益，始應適用衡平原則之法理，
    以排除不公平之「單方利益條款」，避免居於經濟弱勢之一
    方無締約之可能，而忍受不締約之不利益，是縱他方接受該
    條款而締約，亦應認違反衡平原則而無效，俾符平等互惠原
    則（最高法院93年度台上字第710號判決意旨參照）。上訴
    人主張系爭契約係由被上訴人以優勢、上位之姿態預擬條款
    ，系爭修訂條款規定顯失公平，依民法第二百四十七條之一
    第一項第二款或第四款規定，應認該部分約定為無效等語。
    惟查，被上訴人除與上訴人簽訂系爭契約外，另與訴外人苗
    栗縣原住民同舟青年協會及苗栗縣義警大隊湖中隊卓蘭分隊
    簽訂同為打撈漂流木之委託契約（見原審卷35至39、41至45
    頁），系爭修訂條款既係依林務局之要求而將打撈漂流木價
    格之認定方式，由原本被上訴人查定計價，改為公開標售方
    式，並加強上訴人對於漂流木之保管責任，被上訴人先以公
    文載明修改內容供上訴人預覽後，才由上訴人將契約交回修
    改，則上訴人對系爭修訂條款非不及知或無磋商變更之餘地
    ，況系爭修訂條款係因水災發生，苗栗縣境內之河川有漂流
    木需要打撈才簽訂，並非被上訴人日常行政業務之範疇，被
    上訴人對於打撈漂流木業務並非專家，亦無累積足夠之專業
    經驗，或於系爭修訂條款中使用艱澀難懂之專門用語，其交
    易地位並無顯然優於上訴人之情事，參酌首引說明，系爭契
    約非屬民法第二百四十七條之一之定型化契約。又，上訴人
    主張依系爭契約第十七條前段規定「本契約於發生疑義時，
    依甲方解釋」，可知被上訴人係以優勢、上位之姿態預擬條
    款，上訴人實無置喙之餘地云云。然查，上訴人既自言倘被
    上訴人當時有口頭先行告知賠償之標準，上訴人就短少賠償
    金100%核計自不可能同意，甚或無異議等語（見原審卷47頁
    ），顯然上訴人仍有表示同意與否及表示異議之可能，則其
    於接獲被上訴人通知修改系爭修訂條款時，不為異議，並將
    契約交回供被上訴人修改，嗣後始主張兩造訂約地位不平等
    及系爭契約顯失公平，自無足採。系爭修訂條款既非屬定型
    化契約，上訴人主張系爭修訂條款違反民法第二百四十七條
    之一第一項第二款或第四款規定，應認該部分約定為無效，
    核屬無據。
五、按解釋意思表示，應探求當事人之真意，不得拘泥於所用之
    辭句，民法第九十八條所明定。惟解釋契約，固須探求當事
    人立約時之真意，不能拘泥於契約之文字，但契約文字業已
    表示當事人真意，無須別事探求者，即不得反捨契約文字而
    更為曲解（最高法院17年上字第1118號判例意旨參照）。又
    解釋當事人所立書據之真意，以當時之事實及其他一切證據
    資料為其判斷之標準，不能拘泥字面或截取書據中一二語，
    任意推解致失真意（最高法院19年上字第28號判例意旨參照
    ）。上訴人主張系爭修訂條款解釋上應以被上訴人損失之利
    益即木材價值之30%計算短少賠償金，而非以木材價值100%
    計算賠償金云云，為被上訴人所否認。經查：
  (一)系爭修訂條款第三條(三)約定：「打撈漂流木期間至點交完畢
    止，乙方應負保管漂流木之責任，若有短少應按實際木材價
    金賠償甲方損失。」其契約文字為按「實際木材價金」賠償
    ，依文義無從解釋為按「木材價值之30%計算」賠償。
  (二)依系爭修訂條款第三條載明：「(一)打撈漂流木標售金額，甲
    方得30%，乙方得70%，作為兩造日後分配利潤之基準；(二)乙
    方如參與投標得標時，應按得標金額繳交30%價金予甲方」
    等語，已表明上訴人若參與投標，僅在得標後有繳交價金予
    被上訴人之義務。可知漂流木尚未公開標售確定價金前，兩
    造依拍賣價金之30%及70%所分配之利益，僅屬尚未實現之預
    期利益，若漂流木有所滅失短少，自無可能將其標售而定利
    潤分配，當事人知此情況，衡情自會另以契約重新安排彼此
    權利義務之架構，故系爭修訂條款第三條(三)始以「實際木材
    價金」做為漂流木短少時，負有保管責任之上訴人應賠償被
    上訴人之基準。
  (三)上訴人打撈漂流木時，不論樹種均應為之，系爭契約第四條
    約定甚明，被上訴人在舉辦公開標售時，應買者僅得以漂流
    木之材積為據出價購買，不得僅挑貴重樹種諸如扁柏、紅檜
    等為應買，有苗栗縣政府通訊標售公告影本附卷可證（見本
    院卷178、179頁）。應買者衡情會考量標售之漂流木中高經
    濟價值之數種多寡來決定每立方米之單價，通常高經濟價值
    之樹種越多，標售之單價越高。準此，如系爭修訂條款未盡
    保管之責任約定僅解釋為就遺失數量之30%負擔損害賠償責
    任，容易產生道德上之風險，即高經濟價值樹種容易遺失，
    且影響應買人之購買意願。則無論依文義或其他證據資料判
    斷，系爭修訂條款約定以「實際木材價金」負擔保管短少之
    損害賠償責任，應以木材價值100%計算符合契約之真義。上
    訴人主張系爭修訂條款解釋上應以被上訴人損失之利益即木
    材價值之30%計算短少賠償金，不足憑採。
六、上訴人於原審95年3月29日、同年9月13日辯論程序中，均就
    其保管漂流木短少147.923立方米不為爭執（見原審卷22、
    100頁），至上訴本院後始爭執實際短少數量。查，證人張
    家禎證述：「上訴人打撈的漂流木放置於士林村河堤旁，被
    上訴人所屬農業局職員及林務局新竹林區管理處所派人員前
    往每日作編號，且由上訴人具結，93年7月15日開始按日清
    點到93年8月3日總共1376.253立方米，第2次是93年10月27
    日28日清點時遺失199.743立方米，另外將原來沒有清點增
    加編號共51.82立方米，第3次93年11月17日要求上訴人將清
    點時遺失的已經編號的漂流木找回，現場發現遺失的部分未
    找回。」（見本院卷36、37頁），並有苗栗縣大安溪遺失漂
    流木每木調查表、漂流木記錄清冊影本附卷可證（見本院卷
    25 至34、45至164頁）。證人吳榮坤即上訴人之經理亦證稱
    93 年10月27日有會同清點（見本院卷190頁），其雖否認第
    3次會同清點乙節，然依證人張家禎證述第3次清點係要求上
    訴人將遺失部分找回，數量並無變更，則以第2次清點時發
    現遺失數量為據，並無不當。上訴人於上訴本院後爭執實際
    短少數量，並不足取。
七、上訴人復主張系爭契約第二條已載明「核准打撈及搬運期限
    ：自93年7月12日起至93年8月2日止」，則所謂上訴人之保
    管責任期限，應與上揭期限相同始屬合理，否則係將被上訴
    人之保管責任加諸於上訴人云云。惟查「打撈及搬運期限」
    與「打撈漂流木期間至點交完畢止」，文義顯有不同，且上
    訴人前自稱「誤認是複查後到拍賣公告期間有短少，故於原
    審時不爭執遺失之數量」（見本院卷189頁），顯然其亦明
    知保管期間非僅指打撈及搬運期間，否則焉可能有此誤會？
    而系爭修訂條款修正時，上訴人非不及知或無磋商變更之餘
    地，已如前述，嗣後主張顯失公平，自難採取。再查，上訴
    人於本件起訴前曾向被上訴人提出「陳情書」及向內政部提
    出「訴願書」，均未曾就短少數量有所爭執，此有陳情書及
    訴願書影本可稽（見本院卷182至185頁）。是上訴人於本院
    爭執短少數量非147.923立方米，委無可採。上訴人於起訴
    狀即以木材價值每立方米單價1萬7419元計算應得報酬，並
    對147.923立方米換算總價為257萬6670元並不爭執（見原審
    卷22、100頁，本院卷14頁），從而，被上訴人依系爭契約
    約定，扣除因上訴人保管漂流木不當所造成257萬6670元之
    損害賠償金，核屬有據。
八、再按約定之違約金額過高者，法院得減至相當之數額，民法
    第二百五十二條固定有明文。惟所謂違約金，係當事人約定
    契約不履行時，債務人應支付之懲罰金或損害賠償額之預定
    ，以確保債務之履行為目的（最高法院68年台上字第3887號
    判例參照）。查，系爭修訂條款第三條(三)約定：「打撈漂流
    木期間至點交完畢止，乙方應負保管漂流木之責任，若有短
    少應按實際木材價金賠償甲方損失。」係加重上訴人保管漂
    流木之責任，兼有防止道德上之風險，已如前述，該約定與
    違約金係當事人約定債務人不履行債務時，應支付之金錢或
    其他給付，必待債務人不履行時始有支付之義務，旨在確保
    債務之履行者，有所不同，非屬違約金之性質，自無從依民
    法第二百五十二條規定由法院予以核減。上訴人主張系爭修
    訂條款第三條(三)屬違約金之性質，其約定計算方法與被上訴
    人實際損害相差懸殊，依民法第二百五十二條規定，應予酌
    減云云，亦不可取。
九、綜上所述，被上訴人依系爭契約之約定，以上訴人保管之漂
    流木數量短少147.923立方米，其價格為257萬6670元，而將
    該價格全數扣除，並無不合，經扣除後，被上訴人已未積欠
    上訴人承攬報酬。從而，上訴人主張本於承攬契約之法律關
    係，請求被上訴人給付180萬3669元，及自起訴狀繕本送達
    翌日起至清償日止，按年利率5%計算之利息，為無理由，不
    應准許。其假執行之聲請亦失所附麗，應併予駁回。原審為
    上訴人敗訴之判決，及駁回其假執行之聲請，核無不合。上
    訴意旨指摘原判決不當，求予廢棄，為無理由，應予駁回。
    本件事證已臻明確，兩造其餘攻擊防禦方法及舉證，核與本
    件判決結果不生影響，毋庸逐一論列，併此敘明。
據上論結，本件上訴為無理由，依民事訴訟法第四百四十九條第
一項、第七十八條，判決如主文。
中　　華　　民　　國　　96　　年　　2 　　月　　7 　　日
　　　　　　      民事第一庭　　審判長法　官　吳火川
　　　　　　　　　　　　　　　        法　官　陳繼先
                                      法　官　饒鴻鵬
以上正本係照原本作成。
如對本判決上訴，須於收受判決送達後二十日內向本院提出上訴
書狀，其未表明上訴理由者，應於提出上訴後二十日內向本院提
出上訴理由書 (須按他造人數附具繕本)。
上訴時應提出委任律師為訴訟代理人之委任狀。具有民事訴訟法
第四百六十六條之一第一項但書或第二項之情形為訴訟代理人者
，另應附具律師及格證書及釋明委任人與受任人有該條項所定關
係之釋明文書影本。
　　　　　　　　　　　　　　　　　　　書記官　林明冬
中　　華　　民　　國　　96　　年　　2 　　月　　7 　　日
                                                      Ｃ
